臺灣高等法院民事判決
109年度上易字第1355號
上  訴  人  艾雯    

訴訟代理人  林育生  
被  上訴人  龐慶梅  

上列當事人間請求侵權行為損害賠償事件，上訴人對於中華民國
109年9月25日臺灣臺北地方法院109年度訴字第2094號第一審判
決提起上訴，本院於110年2月23日言詞辯論終結，判決如下：
    主      文
一、原判決關於命上訴人給付逾新臺幣30萬8,763元本息，及該
    部分假執行之宣告，暨訴訟費用之裁判（除確定部分外）均
    廢棄。
二、上開廢棄部分，被上訴人在第一審之訴及假執行之聲請均駁
    回。
三、其餘上訴駁回。
四、第一審（除確定部分外）、第二審訴訟費用，由上訴人負擔
    93％，餘由被上訴人負擔。
    事實及理由
一、被上訴人起訴主張：上訴人於民國108年1月18日上午11時許
    ，駕駛車牌號碼0000-00號自用小客車（下稱上訴人汽車）
    ，自其住處地下停車場（下稱系爭停車場）位於新北市新店
    區中央六街之車道口駛出時，疏未注意中央六街右方有無車
    輛並禮讓行進中之車輛優先通行，而貿然起駛進入中央六街
    ，適伊騎乘車牌號碼000-000 號普通重型機車（下稱被上訴
    人機車），沿同路段往無名巷弄之方向直行而行經該車道出
    口前方，因上訴人上開過失而遭上訴人汽車車頭撞及，伊因
    而人車倒地，並受有頭部外傷併顏面骨閉鎖性骨折、四肢挫
    傷併擦傷之傷害。伊因系爭事故支出醫療費用新臺幣(下同)
    74,040元、看護費24,200元、機車維修費9,850元，並受不
    能工作損失253,000元及相當於精神慰撫金8萬元之非財產上
    損害，爰依民法第184條第1項前段、第191條之2、第193條
    第1項、第195條第1項、第213條第1項、第3項規定，請求上
    訴人賠償332,763元，及自108年11月30日起至清償日止，按
    週年利率5％計算之遲延利息。(原審為上訴人敗訴判決部分
    ，上訴人不服，提起上訴。至被上訴人原審請求受敗訴判決
    部分未據聲明不服，非本院審理範圍)並於本院答辯聲明：
    上訴駁回。
二、上訴人則以：本件事故發生時，伊開啟大燈緩慢駛出車道，
    經由車道左側廣角鏡觀察並再次右望確認右方道路無任何車
    輛後始向前行駛，復停車觀察左側有無逆向來車或行人，於
    停止狀態中因被上訴人騎乘機車有超速、未靠右行駛、未注
    意車道口警示燈閃爍情形並違規行駛於馬路邊紅線內之過失
    ，致被上訴人機車車頭撞擊上訴人汽車右前車頭，被上訴人
    自應負全部責任，伊無任何過失。縱認伊與有過失，被上訴
    人之過失程度較重，應減輕伊70％之賠償責任，且被上訴人
    所請求之精神慰撫金金額過高，亦應酌減等語，資為抗辯。
    並於本院為上訴聲明：㈠原判決不利於上訴人之部分廢棄。㈡
    上開廢棄部分，被上訴人在第一審之訴及假執行之聲請均駁
    回。
三、兩造不爭執之事實：被上訴人主張上訴人於前揭時地駕車，
    與伊騎乘之機車發生碰撞，致伊受有前開傷害等情，業據援
    用本院109年度交上易字第134號刑事案件偵審卷宗所附證據
    ，及提出耕莘醫院108年2月19日診斷證明書、國泰綜合醫院
    108年2月18日、3月4日、4月12日、11月8日診斷證明書（參
    原法院108年度交附民字第77號卷宗，下稱附民卷，第11至1
    5頁）為證，復為上訴人所不爭執（參本院卷第148、186頁
    ），堪認屬實。
四、兩造之爭執與論斷：被上訴人復主張本件事故肇因於上訴人
    上述駕駛過失，得依民法第184條第1項前段、第191條之2、
    第193條第1項、第195條第1項、第213條第1項、第3項規定
    ，請求上訴人賠償伊因此所受損害等語；然為上訴人所否認
    ，並以前開情詞置辯。是以本件兩造之爭點應為（參本院卷
    第148、186頁）：㈠上訴人就本件事故之發生，是否有疏未
    注意起駛前應注意右方有無車輛，並禮讓行進中車輛先行之
    過失；㈡被上訴人是否受有非財產損害，可請求的慰撫金金
    額若干？㈢被上訴人就本件事故之發生，是否有疏未注意車
    前狀況及隨時採取必要安全措施、超速、未靠右行駛之過失
    ；㈣如兩造就本件事故發生同有過失，就被上訴人所受損害
    應各自分擔之責任比例若干；㈤被上訴人就前述損害請求上
    訴人賠償，有無理由？如有理由，上訴人應給付之金額若干
    。
五、經查：　　
　　㈠本件事故係於上訴人駕駛汽車自停車場車道口駛入中央六
      街之道路時，與沿中央六街駛來之被上訴人機車碰撞而肇
      致，已如前述。依架設在車道內側向外拍攝出口處之攝影
      機所錄存影像顯示，上訴人汽車於畫面顯示時間11時2分5
      2秒（以下所敘時間均指錄影畫面顯示時間）時出現在車
      道出口處並前進向左偏行，欲駛出車道口向左轉駛入中央
      六街道路；被上訴人機車則於11時2分54秒時出現在車道
      口右側，自右方沿中央六街道路之左側駛至停車場車道口
      前方，隨即與行進中之上訴人車輛的車頭碰撞，並倒地向
      右前方滑行至道路對側之處，上訴人汽車於碰撞後即停止
      ；而上開11時2分52秒至11時2分54秒期間內，上訴人汽車
      車尾之剎車燈始終亮燈，於行進時亦同，且兩車碰撞時被
      上訴人機車係行駛在道路左側路邊地面繪製紅色實線之內
      側的道路上，此據本院勘驗上開錄影光碟明確，並製有勘
      驗筆錄及翻攝相片存卷可稽（參本院卷第147頁、第151至
      157頁），足見被上訴人機車係於中央六街道路靠左側行
      駛時，遭自路外停車場車道口起駛進入中央六街道路之上
      訴人汽車於行進中以車頭撞及，是以上訴人辯稱其駕駛之
      汽車係於停止狀態下，遭被上訴人機車撞擊右前車頭云云
      ，核與事實不符而非可採。
　　㈡上訴人雖辯以：伊當時緩慢駛出停車場車道，並經由車道
      左側廣角鏡觀察及再次右望而確認右側中央六街上無任何
      車輛後，方向前行駛云云；惟其於警詢時即自承事發前未
      發現被上訴人機車等語，於偵查中復陳稱伊當時係先看在
      車道前方停放的藍色車輛，接著要看車道口之廣角反射鏡
      而向右查看時，被上訴人機車即撞上來等語（參臺灣臺北
      地方檢察署108年度偵字第19010號卷宗，下稱偵查卷，第
      9頁、第119頁），足見其當時尚未觀察右方道路來車狀況
      即發生事故，難認所辯事發前己先確認右方來車情形云云
      屬實。又依上訴人於偵查中提出中央六街現場相片及在上
      訴人汽車車內拍攝現場情形之相片所示，中央六街道路筆
      直無轉彎，而上開停車場車道口左上方設有廣角反射鏡，
      上訴人汽車於尚未駛出停車場車道進入中央六街時，在駕
      駛座之人即可經由上開廣角反射鏡清楚觀察到右方中央六
      街道路上之狀況，可視範圍並達車道口右方數棟房屋以外
      之距離（參原法院108年度交易字第190號卷宗，下稱刑事
      一審卷，第37至39頁），足見上訴人在駛入道路前得經由
      上開廣角反射鏡觀察到右方道路來車情形，苟其起駛前確
      有在停車場車道口觀察右方中央六街來車狀況，當無不能
      看見被上訴人機車駛來之情形，其既於甫駛入道路即撞及
      自中央六街駛來之被上訴人機車，益堪認其當時未先察看
      車道口右方道路狀況即冒然起駛進入道路。此並與上開車
      道攝影畫面顯示自上訴人汽車於11時2分52秒出現在系爭
      停車場車道口後，11時52分54秒即於行進間撞及被上訴人
      機車，相隔僅約2秒之短促時間等情形，亦為合致，故上
      訴人所為上開置辯難認屬實，尚非可採。
　　㈢按汽車起駛前應顯示方向燈，注意前後左右有無障礙或車
      輛行人，並應讓行進中之車輛行人優先通行，道路交通安
      全規則第89條第1項第7款定有明文。本件上訴人自路外之
      停車場駛入中央六街，本應依前揭規定而為注意，參酌本
      件車禍發生時為日間有自然光線，天候晴，案發地點路面
      無缺陷，視距良好，亦無障礙物等情，有卷附道路交通事
      故現場圖、現場照片、道路交通事故調查報告表㈠可稽（
      參偵查卷第51頁、第53頁、第63頁至第91頁），並無不能
      注意之情事，詎上訴人疏未注意，未讓行駛於中央六街上
      之被上訴人機車先行或採取其他安全措施，即自停車場車
      道起駛進入中央六街道路，致撞及被上訴人機車，自有過
      失。再按因故意或過失，不法侵害他人之權利者，負損害
      賠償責任；汽車、機車或其他非依軌道行駛之動力車輛，
      在使用中加損害於他人者，駕駛人應賠償因此所生之損害
      ，民法第184條第1項前段、民法第191條之2分別定有明文
      。本件上訴人駕駛自用小客車，因上開過失致被上訴人成
      傷及受有損害，兩者核具相當因果關係，對於被上訴人因
      此所受損害自應依上開規定負侵權行為損害賠償責任。
　　㈣次按損害賠償，除法律另有規定或契約另有訂定外，應以
      填補債權人所受損害及所失利益為限；依通常情形，或依
      已定之計劃、設備或其他特別情事，可得預期之利益，視
      為所失利益；負損害賠償責任者，除法律另有規定或契約
      另有訂定外，應回復他方損害發生前之原狀；上開情形，
      債權人得請求支付回復原狀所必要之費用，以代回復原狀
      ，民法第216條第1項、第2項、第213條第1項、第3項定有
      明文。又不法侵害他人之身體或健康者，對於被害人因此
      增加生活上之需要時，應負損害賠償責任，民法第193條
      第1項亦規定甚明。經查被上訴人主張伊因系爭事故受有
      支出醫療費用74,040元、看護費24,200元、機車維修費9,
      850元，並受不能工作損失253,000元損害乙節，有醫療費
      用單據、診斷證明書、病歷、國泰綜合醫院109年5月18日
      （109）管歷字第704號函、耕莘醫院109年7月31日耕醫病
      歷字第1090005452號函、機車修理收據、行車執照、裕成
      車業行回函、租賃契約書、店面照片、財政部北區國稅局
      109年5月7日北區國稅新店銷審字第1090495808號函、營
      業稅查定課徵核定稅額繳款書等在卷可稽（參附民卷第11
      至15、22至33、35至37、46、48頁；原審卷一第16、19、
      51、52、131、139至143、147、181、230、243、269至35
      9、393頁），復為上訴人所不爭執（參本院卷第148、186
      頁），堪認為真實，核分屬被上訴人因系爭事故所受損害
      、所失利益而應予回復損害發生前之原狀或支付回復原狀
      所必要之費用，以及增加生活上之需要，依民法第216條
      、第213條第1項、第3項、第193條第1項規定，上訴人應
      負損害賠償之責。
　　㈤再按不法侵害他人之身體、健康、名譽、自由、信用、隱私、貞操，或不法侵害其他人格法益而情節重大者，被害人雖非財產上之損害，亦得請求賠償相當之金額，民法第195條第1項前段亦有明文可循。而法院對於慰撫金之量定，應斟酌實際加害情形、所造成之影響、被害人痛苦之程度、兩造之身分地位經濟情形及其他各種狀況，以核定相當之數額。查被上訴人因上訴人之駕駛過失受前揭傷害，施以手術治療前後住院11日，出院後需休養3月並接受門診治療，有上開診斷證明書存卷可稽，於住院及休養期間顯亦無法正常工作及生活，衡情已影響日常起居之生活品質，造成精神上折磨足可認定，是以被上訴人請求上訴人賠償非財產上所受損害，乃屬有據。本院審酌：被上訴人於系爭事故發生時為41歲女性，正值青壯，因上訴人之過失致其身體受頭部外傷併顏面骨閉鎖性骨折、四肢挫傷併擦傷等傷害，並手術治療及相當時期之回診、休養，影響其正常工作及日常生活，對被上訴人造成身體及心理傷痛相當程度之影響。又上訴人大學肄業，為家庭主婦，育有子女，現無工作收入，名下有土地房屋等資產，此經其自陳在卷（參本院卷第149頁），並有原審依職權調閱之稅務電子閘門財產所得調件明細表可參（參原審卷二第7頁）；而被上訴人為高中畢業，經營服飾店，已婚育有子女，名下別無固定資產，此亦經被上訴人陳明在卷（參本院卷第149頁），復有原審依職權調閱之稅務電子閘門財產所得調件明細表可參（參原審卷二第3頁），且兩造對於相互之上開經歷與身分資力狀況並未爭執，故衡酌兩造身分、地位及經濟狀況及被上訴人受損情節等一切情狀，認其請求非財產上損失之精神慰撫金8萬元應為允當，上訴人抗辯被上訴人上述請求金額過高應予酌減云云，核非可採。綜上，被上訴人因系爭事故所受損害，包含醫療費用74,040元、看護費24,200元、機車維修費9,850元、不能工作損失253,000元及精神慰撫金80,000 元，以上合計為441,090元。　　
　　㈥復按損害之發生或擴大，被害人與有過失者，法院得減輕
      賠償金額，或免除之，民法第217條第1項定有明文。上訴
      人抗辯：本件事故係因被上訴人騎乘機車而有超速、未靠
      右行駛、未注意車道口警示燈閃爍情形並違規行駛於馬路
      邊紅線內等過失所致，伊無過失而應由被上訴人負全部責
      任，縱認伊與有過失，被上訴人之過失程度較重，應減輕
      伊70％之賠償責任等語，則上訴人自應就其抗辯被上訴人
      與有過失乙節負舉證之責。經查：
　　　⒈上訴人就本件車禍事故之發生，有起駛時未禮讓被上訴
        人機車先行或採取其他安全措施之過失，已如前述，是
        以上訴人抗辯伊無過失而應由被上訴人負全部責任云云
        ，尚非可採。又按汽車除行駛於單行道或指定行駛於左
        側車道外，在未劃分向線或分向限制線之道路，應靠右
        行駛；汽車在單行道行駛時，應在快車道上按遵行方向
        順序行駛，劃有路面邊線者，除起駛、準備停車或臨時
        停車外，不得駛出路面邊線。道路交通安全規則第95條
        第1項前段、第96條分別定有明文。查被上訴人於事故
        發生前，係行駛在道路左側路邊地面繪製紅色實線之內
        側的道路上，此經本院勘驗上開車道錄影在卷如前，是
        以上訴人所稱被上訴人機車當時違規駛出路面邊線云云
        ，核非屬實。又本件事故發生所在之中央六街為未劃分
        快慢車道之單行道，有道路交通事故調查報告表㈠及現
        場相片可稽（參偵查卷第53、63至91頁），依上開規定
        僅限制車輛不得駛出路面邊線，並無需靠右行駛之要求
        ，是以被上訴人尚無違反上開規定之過失可言。又中央
        六街之速限為每小時40公里，有道路交通事故調查報告
        表㈠可據（參偵查卷第53頁），上訴人主張：伊自停車
        場駛出時，右望無任何車輛，被上訴人騎車進入中央六
        街行經15戶人家經4.1秒而與伊發生撞擊，以每戶人家
        寬度5公尺此計算，被上訴人當時車速為每小時66公里
        ，而為超速行駛云云。惟上訴人所陳被上訴人機車當時
        行駛距離之長度，未據提出事證為據，且上訴人偵查中
        已自陳於駛入道路前，尚未察看車道口右方道路狀況，
        即與被上訴人機車發生碰撞等語，已如前述，是其以駛
        入道路前曾先察看右方並無來車之事實為基礎，所為上
        開車速數據之推算，自難認為正確無訛，上訴人復未提
        出其他事證以實其說，則其抗辯被上訴人當時有超速行
        使之過失云云，亦無可採。
　　　⒉惟按汽車行駛時，駕駛人應注意車前狀況及兩車並行之
        間隔，並隨時採取必要之安全措施，道路交通安全規則
        第94條第3項規定甚明。本件事故發生所在之停車場出
        口設有警示燈，於車輛自停車場駛出時會亮紅燈等情，
        有現場照片在卷可稽（參原審卷一第71至76頁、偵字卷
        第63至65頁、刑事一審卷第35頁）；而上訴人主張被上
        訴人於事故發生前未注意上開警示燈已亮紅燈，而有未
        依上開規定注意車前狀況並隨時採取必要安全措施之過
        失乙節，亦為被上訴人所不爭執（參本院卷第145頁）
        ，是以上訴人抗辯被上訴人就所受本件損害之發生與有
        過失等語，堪可採信。本院斟酌被上訴人固有未注意車
        前狀況並隨時採取必要安全措施之過失，然系爭事故發
        生時，被上訴人機車係於道路直行，上訴人則甫自路外
        停車場起駛進入道路，被上訴人自具有較優先之路權，
        上訴人所負起駛前應注意前後左右有無車輛並讓行進中
        之車輛優先通行之特定義務，顯較被上訴人應注意車前
        狀況並隨時採取必要安全措施之一般注意義務為高，然
        仍未加注意冒然起駛而發生撞擊，應負擔主要之過失責
        任等雙方過失之一切情狀，認為被上訴人應分擔之過失
        比例為30％，上訴人應分擔之過失則為70％。是被上訴人
        就前述所受損害得請求上訴人賠償之金額，應依其責任
        比例減為308,763元（計算式：441,090元×70％＝308,763
        元）。
六、末按給付無確定期限者，債務人於債權人得請求給付時，經
    其催告而未為給付，自受催告時起，負遲延責任。其經債權
    人起訴而送達訴狀，或依督促程式送達支付命令，或為其他
    相類之行為者，與催告有同一之效力；又遲延之債務，以支
    付金錢為標的者，債權人得請求依法定利率計算之遲延利息
    ；應付利息之債務，其利率未經約定，亦無法律可據者，週
    年利率為5％，民法第229 條第2 項、第233 條第1項前段  
    、第203 條分別定有明文。承前所述，本件係因侵權行為所
    生之損害賠償債權，為給付無確定期限之債權，又係以支付
    金錢為標的，依上揭法律規定，應自上訴人受催告時起始負
    遲延責任。是以被上訴人請求上開賠償自上訴人收受刑事附
    帶民事起訴狀繕本送達翌日即108年11月30日起（參附民卷
    第55頁附送達證書）至清償日止，按週年利率5％計算之遲延
    利息，為有理由，應予准許。　　
七、綜上所述，被上訴人起訴依民法第184條第1項前段、第191
    條之2、第193條第1項、第195條第1項、第213條第1項、第3
    項規定，請求上訴人賠償308,763元，及自108年11月30日起
    至清償日止，按週年利率5％計算之利息部分，為有理由，應
    予准許；逾此部分之請求則無理由，不能准許。原審就被上
    訴人請求不能准許之24,000元本息部分（計算式：332,763
    元－308,763元＝24,000元），為上訴人敗訴之判決，尚有未
    洽，上訴人上訴意旨指摘原判決此部分不當，聲明廢棄改判
    ，為有理由，爰由本院併同該部分假執行之諭知廢棄改判如
    主文第一、二項所示。又原審就上開應准許之308,763元本
    息部分，為上訴人敗訴之判決，並依職權及聲請分別為兩造
    得、免為假執行之宣告，並無不合，上訴人上訴意旨指摘原
    判決此部分不當求予廢棄改判，為無理由，應駁回其上訴。
八、本件事證已臻明確，兩造其餘之攻擊或防禦方法及所用之證
    據，經本院斟酌後，認為均不足以影響本判決之結果，爰不
    逐一論列，附此敘明。
九、據上論結，本件上訴人上訴為一部有理由，一部無理由，依
    民事訴訟法第449條第1項、第450條、第79條，判決如主文
    。
中　　華　　民　　國　　110 　年　　3 　　月　　9 　　日
                  民事第六庭    
                      審判長法  官  陶亞琴
                            法  官  陳賢德
                            法  官  楊博欽
正本係照原本作成。
不得上訴。
中　　華　　民　　國　　110 　年　　3 　　月　　9 　　日

  　　　　　　　　　　　　　書記官  陳盈璇